臺北高等行政法院判決　　　　　　　　　　　　　　　九十年度訴字第三八八一號
　　　　　　　　　　　　　　　.
　　原　　　告　甲○○
　　　　　　　　乙○○
　　　　　　　　丙○○
　　　　　　　　丁○○
　　　　　　　　戊○○
　　　　　　　　己○○
　　共同
　　訴訟代理人　蔡文生律師
　　被　　　告　財政部臺灣省北區國稅局
　　代　表　人　林吉昌（局長）住同右
　　訴訟代理人　庚○○
　　　　　　　　辛○○
右當事人間因遺產稅事件，原告不服財政部中華民國九十年十一月五日台財訴字第０
九０一三００二六五號訴願決定，提起行政訴訟。本院判決如左：
　　主  文
原告之訴駁回。
訴訟費用由原告負擔。
　　事  實
一、事實概要：
  被繼承人鄭金鍊於民國（以下同）八十四年三月二十二日死亡，其繼承人即原告等
  六人依法於同年八月十五日申報遺產稅，經被告原查核定遺產總額為二０六、０三
  六、八一七元，遺產淨額為五八、九八六、七二七元，應納稅額為一八、三五七、
  八八一元。又遺產中坐落台北縣新莊市○○段七一０地號等七筆土地屬農業用地，
  經勘查結果由繼承人等繼續經營農業生產，遂依行為時遺產及贈與稅法第十七條第
  一項第六款規定准自遺產總額中扣除土地價值全數計一三一、六五二、０九０元，
  並依同條但書規定就該七筆免稅農地予以五年列管在案。嗣經被告所屬新莊稽徵所
  派員會同新莊市公所及新莊地政事務所人員於八十八年十一月二十五日前往現場履
  勘，查得其中坐落新莊市○○段七七０地號土地未繼續作農業使用，遂依行為時遺
  產及贈與稅法第十七條第一項第六款但書規定，減除該筆土地原免徵農地扣除額七
  七、０三一、０００元，重行核定遺產淨額為一三六、０一七、七二七元，補徵遺
  產稅額三四、八二四、三０五元。原告之一乙○○不服，主張所補稅農地因灌溉排
  水設施早已停止無法耕作，又地上所設之檳榔攤應為流動檳榔攤未經許可自行侵入
  私有土地，且本件應可適用八十九年一月二十六日修正後之遺產及贈與稅法第十七
  條第一項第六款規定由有關機關命於期限內恢復作農業使用云云，申請復查，未獲
  變更，原告等六人提起訴願，亦遭駁回，遂提起本件行政訴訟。
二、兩造聲明：
　(一)原告聲明：訴願決定及原處分均撤銷。
  (二)被告聲明：駁回原告之訴。
三、兩造之爭點：
  1.原告繼承之系爭農地究有無財政部八十九年十月三十日台財稅字第０八九０四五
    七七八０號函之適用？得否適用八十九年一月二十六日修正之遺產及贈與稅法第
    十七條第一項第六款之規定？
  2.系爭農地因海水倒灌致所有灌溉排水設施損壞，有無平均地權條例第二十六條之
    一第一項第四款之適用？
  3.原經免徵遺產稅之農地，於列管期間經查獲一筆土地中之「部分」面積未繼續作
    農業使用，被告得否以「整筆」土地之價額，列入遺產總額並追繳遺產稅？
　(一)原告主張之理由：
    1.原告繼承之農地應適用八十九年一月二十六日修正公布之遺產及贈與稅法第十
      七條第一項第六款規定：
    (1)修正前之遺產及贈與稅法第十七條第一項第六款固規定繼承人於繼承被繼承人
      農地五年內未繼續供作農業使用時，應追繳應納之稅賦。經查上開遺產及贈與
      稅法規定已於被告責令原告等補繳納遺產稅之期間（自八十九年一月二十六日
      起至八十九年三月二十五日止），即八十九年一月二十六日經總統明令修正為
      ：繼承人繼承農地「自承受之日起五年內，未將該土地繼續作農業使用且未在
      有關機關所令期限內恢復作農業使用‧‧‧，應追繳應納稅賦。‧‧‧」對照
      修正前後條文，查修正後之遺產及贈與稅法第十七條第一項第六款規定，追繳
      遺產稅以承受人繼承之日起五年內未繼續農作，並經有關機關命令承受人限期
      恢復農作使用，而仍不繼續為農作時，始得追繳遺產稅；是「現行農地移轉免
      徵土地增值稅之案件，在列管五年內未繼續農作，而被補稅罰款，均在免罰之
      列」，業經財政部對外表示。
    (2)中央法規標準法第十八條規定「各機關受理人民聲請許可案件適用法規時，除
      依其性質應適用行為時之法規外，如在處理程序終結前，據以准許之法規有變
      更者，適用新法規。但舊法規有利於當事人而新法規未廢除或禁止所聲請之事
      項者，適用舊法規。」即所謂從新從優原則。上開法條所稱「處理程序」，參
      照行政法院六十二年判字第五０七號判例，係指「主管機關處理事件之程序」
      ，並不包括行政救濟程序。又人民聲請許可之案件，準據行政法院四十八年判
      字第八一號及四十九年判字第一二七號判例，均認定訴願程序為行政救濟程序
      之開始。因之，訴願程序前之先行程序均為中央法規標準法第十八條所規定之
      「處理程序」；是原告等就日前申請復查之程序究為「行政救濟」程序，亦或
      訴願救濟程序前之「處理程序」，涉及遺產及贈與稅法第十七條第一項第六款
      修正後新法規定之適用，此應為本行政訴訟事件首應審究之問題。
    (3)按「納稅義務人對於核定稅捐之處分，如有不服者，應依規定‧‧‧申請復查
      」，「稅捐機關對有關復查之申請，應於接到申請書後二個月內為復查決定」
      ，「前項期間屆滿後，稅捐稽徵機關仍未作成決定者，納稅義務人得逕行提起
      訴願」，稅捐稽徵法第三十五條各項定有明文。據上揭規定，原告等之申請復
      查程序應屬於行政救濟程序中訴願程序前之「行政處理程序」，其法理甚明；
      遑論原告等應補徵遺產稅之繳納日期於八十九年三月二十五日屆滿，係在遺產
      及贈與稅法第十七條第一項第六款新法修正之後，故被告自不應無視上開法條
      修正之旨，仍責令原告等應按舊法補繳遺產稅額。
    (4)「納稅義務人違反本法或稅法之規定，適用裁處時之法律，但裁處前之法律有
      利於納稅義務人者，適用有利於納稅義務人之法律」，修正後之稅捐稽徵法第
      四十八條之三定有明文。而同法第四十九條規定「滯納金、利息、滯報金、怠
      報金、短估金及罰鍰等，除本法另有規定外，準用本法有關稅捐之規定。但第
      六條關於稅捐優先及第三十八條關於加計利息之規定，於罰鍰不在準用之列。
      」因遺產及贈與稅法第十七條第一項第六款有關追繳應納稅賦之規定，應屬上
      開稅捐稽徵法第四十九條準用同法有關稅捐規定之一種，同法既非另有排除準
      用之規定，復無該條但書規定之情形，自得依該條規定準用同法第四十八條之
      三，於相關法律有變更時，適用最有利於當事人之法律（最高行政法院九十年
      度判字第八八四號判決參照）。又「八十五年七月三十日修正公佈之稅捐稽徵
      法第四十八條之三，對於公布生效時尚未裁罰確定之案件均有其適用」，「上
      開法條所稱之『裁處』，依修正理由說明，包括訴願、再訴願及行政訴訟之決
      定或判決。準此稅捐稽徵法第四十八條之三修正公布生效時，仍在複查、訴願
      、再訴願及行政訴訟中，即尚未裁罰確定之案件，均有本條之適用」（財政部
      八十五年八月二日台財稅字第000000000號函參照），是凡違反稅法
      相關規定應納賦稅之案件，在訴願、再訴願或行政訴訟中，遇有法令變更，自
      當適用新法或有利於納稅人之法令。既經最高行政法院判決、財政部解釋在案
      ，惟被告仍執八十九年十月三十台財稅字第０八九０四五七七八０號函釋，主
      張以發單日為「裁處」確定日，認定原告應按舊法納稅賦，其前後解釋已非一
      致，法理上亦不通，遑論參照上開修正後稅捐稽徵法第四十八條之三立法理由
      ，係以「裁處確定」與否為新舊法適用之標準，被告所持後開之解釋自有背於
      稅捐稽徵法第四十八條之三之規定甚明，從而原告以本遺產稅案仍在復查為由
      ，主張適用修正後之遺產及贈與稅法第十七條第一項第六款之規定（行政法院
      八十五年判字第二三八四號判決參照）。
    (5)退一步言，被告如主張系爭案件無上開稅捐稽徵法第四十八條之三特別法之適
      用（中央法規標準法第十六條參照），然遺產及贈與稅法之修正，亦有一般新
      舊法之適用，亦為被告所不爭執，否則被告無需就此作成八十九年十月三十日
      財稅字第０八九０四五七七八０號函釋；惟「各機關在處理事務程序中適用法
      規變更時，應適用新法或舊法繼續處理，時有疑異，故中央法規標準法第十八
      條規定，法規變更時，原則上應從新，並於一定條件下適用舊法，為中央法規
      標準法第十八條立法之理由，是新法一經頒布，如案件仍在處理程序終結前，
      無論是否人民聲請許可案件，如商標法及專利法上之異議、評定、再審查，均
      應適用新法為原則，業經行政法院四十八年判字第八十一號、四十九年判字第
      一二七號、六十二年判字第五０七號著有判例釋示在案。
    (6)原告等爰依新修正之遺產及贈與稅法第十七條第一項第六款規定，於有關機關
      限期恢復作農業使用前，檢附台北縣政府函證之「農業用地作農業使用證明文
      件」，證明原告等就本件繼承之農地已恢復農作，申請復查准依新修正之遺產
      及贈與稅法第十七條第一項第六款規定予以撤銷遺產稅補繳處分，應為法之所
      許。
    (7)財政部對於「繼承日或贈與日在八十九年一月二十六日遺產及贈與稅法修正公
      佈生效前之農地免稅案件，經查未作農業使用而於修正生效日尚未發單追繳稅
      賦者」，業已解釋「准依修正後之規定，對初次查獲未作農業使用者，先限期
      令當事人恢復農業使用，逾期仍未恢復作農業使用者，始予追繳應納稅賦」（
      財政部台財稅第八九四三七七八０號函）。是財政部對於上揭農地免稅案件究
      竟應適用新法或舊法，以「發單追繳稅賦之日」為適用基準日，固非全然無見
      ；惟案件事實發生於舊法有效期間，之所以得適用新法，並非因「發單追繳稅
      賦之日」是於新法修正後之故，而係「發單追繳稅賦」之程序仍屬「行政機關
      處理程序終結前」之故，故新舊法之適用應以「處理程序是否終結」為適用基
      準日。
    (8)遺產及贈與稅法第十七條第一項第六款本文後段規定係屬程序法：
      規定權利義務內容之法律，在性質上屬於實體法；規定實現權利義務手續之
        法律，在性質上則屬於程序法。而行政法規範圍廣泛，種類繁多，單就財政
        類行政法規而言，即有稅捐稽徵法、遺產及贈與稅法、所得稅法、土地稅法
        、‧‧‧等不下數十種之法規，因此於探究個別行政法規之性質時，不能僅
        從行政法規名稱予以判別，應從實際之條文規定內容予以判斷，例如性質上
        屬於實體法之民法，其中也設有少數程序的規定，如民法第八條、第十四條
        、第四八條第二項、第一一七四條第二項等。
      遺產及贈與稅法第十七條第一項第六款本文後段規定「承受人自承受之日起
        五年內，未將該土地繼續作農業使用且未在有關機關所令期限內恢復作農業
        使用，或雖在有關機關所令期限內已恢復作農業使用而再有未做農業使用情
        事者，應追繳應納稅賦。」職是，關於「應追繳應納稅賦」之規定，係規定
        權利義務內容之法律，即人民有納稅之義務，為實體法；但關於「承受人自
        承受之日起五年內，未將該土地繼續作農業使用且未在有關機關所令期限內
        恢復作農業使用，或雖在有關機關所令期限內已恢復作農業使用而再有未做
        農業使用情事者」之規定，係規定實現權利義務手續之法律，即補徵遺產稅
        所需之手續，為程序法。是故，遺產及贈與稅法第十七條第一項第六款本文
        後段規定係屬程序法，又依『實體從舊、程序從新』原則，被告對原告等為
        補徵遺產稅之行政處分時，當應適用新的程序相關規定，賦予原告等一次恢
        復作農業使用之機會。
    (9)本件有「法規不真正溯及既往原則」之適用：
        所謂法規不溯及既往原則，係指行政法規不適用於法規變更或生效前業已終
        結之事實或法律關係；所謂法規不真正溯及既往原則，係指法規變更或生效
        時，過去發生之法律關係或事實現仍存在、尚未終結者，則此繼續之事實應
        適用現行生效之法規，亦即該法規溯及適用。查遺產及贈與稅法第十七條第
        一項第六款係於八十九年一月二十六日修正公佈，而被告責令原告等補繳遺
        產稅之時間為八十九年一月二十六日起至八十九年三月二十五日止，原告等
        不服並提出復查聲請，被告於九十年一月十八日始作成維持原處分之復查決
        定。職是，於遺產及贈與稅法第十七條一項第六款變更或生效時，過去發生
        之補徵遺產稅法律關係或事實現仍存在、尚未終結，則此繼續之事實應適用
        現行生效之法規。
    2.依據「勘報災歉條例」規定，原告等就本案農地有權不繼續農作：
    (1)本案農地於八十九年五月二日由台北縣政府會同原處分機關及桃園農田水利局
      等各單位至現場會勘，依會勘紀錄所載，本案農地自六十年起即因地勢低漥海
      水倒灌之結果，致無法耕作，有台灣省農田水利局六十年十二月十日水政字第
      四二三三二號函令備查在案。
    (2)「各地遇水、旱‧‧‧諸災」，「被災地方，應由當地鄉鎮公所即將被災狀況
      ，報由縣市政府‧‧‧實地初勘」，「‧‧‧由省政府根據複勘報告核定災害
      成數」，「被災農地‧‧‧其收穫量未達三成者，准免全賦」，勘報災歉條例
      第一、二、三、八條分別有明文。
    (3)查本案農地非僅因海水倒灌致無法耕作，並經財政部准據前開勘報災歉條例以
      本案農地屬「被災農地」准免田賦在案。本案農地既經水利局等相關單位認定
      「無法耕作」，並經桃園農田水利會自民國六十年二期起，以本案農地屬「暫
      停灌溉地」停徵水費在案，原告等自當有權不繼續農作所繼承之農地，毋庸以
      個案受災為由申請休耕（耕地三七五減租條例第十一條參照，）。
    3.本件有財政部八十九年十月三十日台財稅字第０八九０四五七七八０號函釋之
      適用：
    (1)按遺產及贈與稅法第五十九條及中央法規標準法第十三條等，固均對於法規之
      施行及發生效力之日有所規定。是以行為發生於新法公佈之日或發生效力之日
      前，當然適用舊法；同理，行為發生於新法公佈之日或發生效力之日後，當然
      適用新法。惟行為發生於舊法而處理程序尚未終結時，適逢新法修正公佈，是
      否仍應一概適用舊法，即中央法規標準法第十八條明文所由訂定。
    (2)財政部八十九年十月三十日台財稅字第０八九０四五七七八０號函釋針對「遺
      產及贈與稅法暨農業發展條例修正公布先前之農地免稅案件，經查未供作農業
      使用」（指行為發生於舊法），而於修正生效日尚未發單追繳稅賦者，准依修
      正後之規定（即適用新法），故依財政部解釋，縱行為發生於舊法時之免稅案
      件，如尚未發單時應可適用新法，惟財政部以「尚未發單」或「已發單」追繳
      之日作為新舊法適用之時間點，其法律解釋之依據應係準據中央法規標準法第
      十八條，認定「發單」為行政處理程序之一環，否則無由以「發單」與否作為
      適用新舊法之基準日。
    (3)惟中央法規標準法第十八條明文新舊法之適用係以「處理程序」是否終結作為
      新舊法適用之基準日，故「發單」日，因係於處理程序中，故得適用新法，惟
      「發單」後，訴願前之復查程序，準據稅捐稽徵法第三十五條規定及行政法院
      六十二年判字第五○七號判例，仍屬「行政處理程序」中，則原告何以不得主
      張適用中央法規標準法第十八條規定，請求適用新修正之遺產及贈與稅法。
    4.依平均地權條例第二十六條之一規定，原告就本案農地並無不繼續農作之事實
      ：
    (1)農地是否閒置不用，即是否繼續農作，其認定標準平均地權條例規定纂詳；查
      該條例二十六條之一規定「農業用地閒置不用‧‧‧應按田賦加徵一倍‧‧‧
      但有左列情形之一者不在此限。四因灌溉、排水設施損壞不能耕作者」，又財
      政部於七十九年五月三十一日以台財稅字第七九００八二七六一號函釋所屬各
      單位，就有關繼承之農地是否符合農業發展條例第三十一條所稱之「繼續經營
      農業生產」，其認定標準有二：(一)農地閒置不用，又無平均地權條例第二十六
      條之一各款但書之情形，視為不繼續經營農業生產。(二)‧‧‧。故財政部對於
      農地是否繼續經營農業生產，歷年來亦均以繼承農地是否因灌溉或排水設施損
      壞致不能耕作，以為認定之標準，亦即農地無前述情形時，推定為繼續經營農
      業生產。
    (2)本案農地自民國六十年起即因海水倒灌致所有灌溉排水設施損壞，並經相關單
      位即台灣農田水利局認定為「不能耕作」已如前述；故農地是否「不能耕作」
      ，當以農地所屬權責機關依平均地權條例等相關規定之認定為準，而不應以該
      農地「事實上」是否得以耕作為準；良以農地縱位處荒漠，事實上亦非完全無
      法耕作；故本案農地既早經水利局等主管機關依相關法規認定為「因灌溉排水
      設施損壞」致「無法耕作」，而被告竟以本案農地雖「無法耕作」，但事實上
      尚能「旱作」為由，向原告追繳遺產稅額，而無視其他主管機關依法認定之「
      不能耕作」事實，自有不當。
    5.原告並未同意第三人經營檳榔攤，對實際情形亦一無所知：
    (1)系爭耕地上之流動檳榔攤係未經原告許可擅自侵入私人土地等情，早經原告說
      明如前，玆按被告於會勘複勘時早已詢明該檳榔攤之所有人，原告並擬提出訴
      訟請求回復原狀返還土地，惟該檳榔攤因係流動攤販，原告於起訴前發覺業已
      自動遷移，是被告以系爭土地有一檳榔攤，即率爾認定系爭土地之全部不再經
      營農業生產，既未探究該檳榔攤是否為原告所有，或足否妨礙繼續供作農業使
      用之事實；蓋原告根本不知系爭土地上設有檳榔攤之情，經事後查訪結果亦無
      從獲知孰屬，惟依當時情況進行了解，其間正值警察機關整頓當地交通，全面
      掃蕩附近路邊擺設之攤販，該檳榔攤為躲避警察之取締，竟擅自佔用系爭土地
      設攤。系爭農地於原告定期到場管作時，並未發現有所謂檳榔攤據地營生之事
      ，否則該等竊佔之不法行為，損及原告權益，豈有坐視不管之理。原告等非旦
      未發現檳榔攤，視察現場亦無發現遭破壞或留下展踏之痕跡，原告實難想像如
      被告機關所指稱有流動檳榔攤在系爭農地營生之事。
    (2)姑且不論原告有否任令檳榔攤據地營生，被告亦應考量該檳榔攤是否足以影響
      原告不繼續為農業生產？按一般路邊檳榔攤具活動性，其所佔土地範圍相當有
      限，何足以影響不繼續耕作之事實！究該檳榔攤佔用系爭土地之位置為何？面
      積多少？被告均未詳明，僅以一禎檳榔攤照片恰位於系爭農地邊陲，即認定係
      原告所營，並以之判定系爭農地未供作農用而應予補徵遺產稅，自有不當。
    6.系爭耕地並無不自任耕作之情事：
    (1)財政部民國七十九年五月三十一日台財稅字第七九００八二七六一號函釋：
      對於農地是否「繼續經營農業生產」之認定，應按農業主管機關即行政院農業
      委員會七十九年三月十日七九農企字第九一０三一一八九號函釋，即「農地閒
      置不用，又無平均地權條例第二十六條之一各款但書情形者，視為不繼續經營
      農業生產」，換言之，如農地閒置不用，但有平均地權條例第二十六條之一各
      款但書情形時，即視為非不繼續經營農業生產。
    (2)系爭土地既經台灣省水利局因海水倒灌，設施損壞，編訂為「暫停灌溉區」，
      原告仍得按灌溉設施未損壞前照舊耕作，則上開法條豈非無適用之餘地，系爭
      耕地因欠缺水源，原告於惡劣環境下勉力耕作，縱有部分耕地未長有農作，亦
      不當視為未繼續農作。
    7.縱認應補徵遺產稅，僅得就未繼續作農業使用部分面積核課遺產稅：
    (1)涉及租稅事項之法律，其解釋應本於租稅法律主義之精神，依各該法律之立法
      目的，衡酌經濟上之意義及實質課稅之公平原則為之，司法院釋字第四二０號
      解釋及第三三八號解釋著有明文。
    (2)「稽徵機關於核定遺產稅時，應就繼承人或受遺贈人繼續經營農業生產之農業
      用地，依首揭規定辦理，嗣後該等免稅之農業用地，如有部份未繼續經營農業
      生產情事，再就該未繼續經營部分追繳應納稅賦」財政部八十五年六月十九日
      台財稅字第八五０二九九四九八號函示，著有明文。
    (3)所謂未繼續作農業使用追繳應納稅賦，係指實際上農地中未繼續經營之部分面
      積而言，並非整筆土地均應計入該未繼續經營之部份以追繳應納稅賦，否則，
      若以「整筆」土地之面積為計算標準，納稅義務人僅因一筆土地內之部分面積
      未繼續經營農業生產，有加以追繳應納遺產稅之必要，即使該筆土地之其他有
      繼續經營農業生產之情形，作相同之處理（即亦就「整筆」土地之全部面積追
      繳應納稅額），顯與實質課稅原則、實質平等原則及比例原則有違，台北高等
      行政法院八十九年訴字第一六三八號判決、及台中高等行政法院九十年訴字第
      四五四號判決即採此項見解。
    (4)「有關課徵租稅構成要件事實之判斷及認定，自亦應以其實質上經濟事實關係
      及所產生之實質經濟利益為準，而非以形式外觀為準」改制前最高行政法院八
      十二年判字第二四一０號著有判決。是以，本件就「未繼續經營農業生產」部
      分，應依實質課稅原則解釋認定之。亦即就「未繼續經營部分」追繳應納稅賦
      ，應指實際上農地中未繼續經營之部分面積而言，非整筆土地均應計入該未繼
      續經營之部分，否則，倘繼承人僅繼承有一筆地號之農地，如有其中一部份未
      繼續經營農業生產，而其餘部分尚有繼續經營農業生產，卻仍認定整筆為未繼
      續經營農業生產，而整筆土地否准計入農地扣除額，導致僅繼承有一筆地號之
      農地，完全無適用上開函釋之可能，亦使實際上有繼續經營農業生產之部分，
      卻全部無農業發展條例第三十一條之適用。此種以「筆」為單位，而非以未繼
      續經營部分之面積比例為計算，產生同係有未繼續經營農業生產之事實，但所
      繼承農地之整筆土地，其土地之面積大與面積小者，就遺產稅得列入農地扣除
      額之多少，即有天壤之別，而整筆農地之面積大小與實際上未繼續經營農業生
      產之部分，並無必然關聯，被告嗣後透過解釋方式限縮上開函釋之適用範圍，
      而以無關課稅事實之因素作差別待遇，顯非合理。
    (5)被告辯稱土地都是以筆計算，按筆列管，這是基於農地禁止分割之政策云云。
      惟查，本件所涉者為稅捐稽徵問題，所求者乃量能課稅之衡平原理，並不涉及
      土地分割問題，因此並無此顧慮。且以「筆」作為土地之計算單位，亦僅為土
      地行政管理便宜、明確土地所有權之標的等，「筆」僅抽象存在，並不一定有
      現實上之界限，侷限於此一計算方便之單位表述，而無法接近真實地去課稅，
      進而害及人民之權利，亦非相關法令之意旨。
    (6)財政部八十五年六月十九日之函釋針對八十四年一月十三日修正公佈之遺產及
      贈與稅法第十七條第一項第六款規定所為之解釋，而該條規定既將一人繼承始
      得免稅之要件去除，即由數人共同繼承亦得免稅，避免農地細分及農業生產規
      模縮小之立法意旨已不復存在。依此，被告稱土地都是以筆記算，按筆列管，
      這是基於農地禁止分割之政策云云，於本件並無此考慮之必要，即本件被告因
      基於農地禁止分割之政策而仍以筆為單位計算未農用之土地，顯非合於上揭修
      正之立法意旨。
    (7)退萬步言，縱認本案農業無新法再次恢復作農業使用機會之適用、亦無不繼續
      作農業使用之正當信賴，而被告得以補徵遺產稅時，被告亦不得未區分「已作
      農業使用」與「未作農業使用」之情形，就本案農地全部面積為補徵遺產稅之
      行政處分，蓋被告於本件遺產稅農業用地繼續自耕實地勘查報告表中記載：未
      繼續耕種面積或持分為四分之一，亦即尚有四分之三面積仍繼續耕種，惟被告
      卻向原告等補徵全部面積繼承土地之遺產稅，顯已違背實質課稅原則、實質平
      等原則及比例原則。
    (8)又被告為第二次遺產稅農業用地繼續自耕實地複勘時，原告等人未在現場，並
      無機會對複勘結果表示意見，且就原告實際所知未作農業使用之面積未達四分
      之一之多，因此被告應對本案農業會同地政測量員與原告等重新實際測量後，
      始得按確實未繼續作農業使用之面積，計算應補徵之稅額。
    8.本件有行政程序法第八條信賴原則之適用：
    (1)行政行為，應以誠實信用之方法為之，並應保護人民正當合理之信賴，行政程
      序法第八條定有明文。人民若依據當時現實經濟狀況來作為某種行為，可以從
      此項法律效果的法律秩序，得到應有之信賴感，並已就其生活關係做適當之安
      排，行政機關自不宜於人民作成行為後，依其事後始得認定之法律外觀遽為對
      人民不利益之行政處分；良以稅法所欲掌握及租稅之核課，亦為表現納稅能力
      之當時經濟事實，而非該經濟事實於事後始加認定之法律外觀，自不宜使事後
      的法律外觀對於人民作成行為當時所賴以信賴的經濟事實，遽為形成溯及既往
      的效力，以保障人民既定之生活安排不致遭受無從預測之損害，高雄高等行政
      法院八十九年訴字第三三一號判決即採此項見解。
    (2)查本案農地有部分未繼續做農業使用，乃因業經水利局等相關單位認定「無法
      耕作」，並經桃園農田水利會自民國六十二年期起，以本案農地屬「暫停灌溉
      地」停徵水費在案，原告等基於信賴水利局與農田水利會所為「無法耕作」「
      暫停灌溉地」之認定、與停徵水費等之行政行為，而認為本案農地有不繼續作
      農業使用之權利。是故，依行政程序法第八條之規定，被告對原告等為補徵遺
      產稅之行政處分時，應保護原告正當合理之信賴。
　(二)被告主張之理由：
    1.按「左列各款，應自遺產總額中扣除，免徵遺產稅‧‧‧六遺產中之農業用地
      及其地上農作物，由繼承人或受遺贈人，繼續經營農業生產者，扣除其土地及
      地上農作物價值之全數。但該土地如繼續供農業使用不滿五年者，應追繳應納
      稅賦。」「左列各款，應自遺產總額中扣除，免徵遺產稅‧‧‧六遺產中作農
      業使用之農業用地及其地上農作物，由繼承人或受遺贈人承受者，扣除其土地
      及地上農作物價值之全數。承受人自承受之日起五年內，未將該土地繼續作農
      業使用且未在有關機關所令期限內恢復作農業使用，‧‧‧應追繳應納稅賦。
      」分別為行為時及八十九年元月二十六日修正之遺產及贈與稅法第十七條第一
      項第六款所規定。另「農業用地閒置不用‧‧‧但有左列情形之一者不在此限
      。‧‧‧四因灌溉、排水設施損壞不能耕作者。」「‧‧‧(一)農地閒置不用，
      又無平均地權條例第二十六條之一各款但書情形者，視為不繼續經營農業生產
      。‧‧‧」「繼承日或贈與日在八十九年元月二十六日遺產及贈與稅法暨農業
      發展條例修正公布生效前之農地免稅案件，經查未作農業使用而於修正生效日
      尚未發單追繳稅賦者，准依修正後之規定，對初次查獲未作農業使用者，先限
      期令當事人恢復作農業使用，於其逾限仍未恢復作農業使用時，始予追繳應納
      稅賦。」分別為平均地權條例第二十六條之一第一項第四款、財政部七十九年
      五月三十一日台財稅第七九○○八二七六一號函及八十九年十月三十日台財稅
      第○八九○四五七七八○號函所明定。
    2.原告等雖主張並提示台灣省桃園農田水利會八十九年五月十七日桃農水管字第
      三二四八號函證明系爭土地經查為「暫停灌溉區」及桃園農田水利會六十年十
      一月十六日以桃農水管字第七六八五號呈報台灣省水利局，內容略以「蘆洲、
      五股、泰山、三重、新莊等五鄉鎮低窪海水倒灌災害農田計二三五、二七四六
      公頃無法耕作，自六十年二期起停徵會費，提經五屆四次臨時會員代表會議通
      過。」等由，經水利局於六十年十二月十日依水政字第四二三三二號令准予備
      查公文，以資證明系爭農地之不適種植情況，而主張依平均地權條例第二十六
      條之一第一項第四款規定准予免徵，及依勘報災歉條例註銷追繳稅賦。惟經被
      告以八十九年七月十八日北區國稅法第八九○三五九一八號函詢台北縣政府有
      關「暫停灌溉地」可否屬無法經營農業生產情況？獲台北縣政府依八十九年八
      月二日八九北府農務字第二七三五一五號函復「耕地之『田』地目並不局限於
      種植水稻，可依土地之性質（如水分、地質、地力）、季節、市場導向等選擇
      適宜作物種植，如屬『暫停灌溉地』，農民亦可選擇種植需水量少之作物。是
      以，農田目前僅有政策上水旱田利用調整計畫申請有案之休耕外，耕地應符合
      農業發展條例第三條第一項第十二款作農業使用。」被告復以八十九年七月十
      八日北區國稅法第八九○三五九一八號函詢台灣省桃園農田水利會有關民國六
      十年海水倒灌農田認定無法耕作農地情況？詢據台灣省桃園農田水利會以八十
      九年七月三十一日桃農水管字第五三四四號函復略以「有關前台灣省水利局六
      十年十二月十日水政字第四二三三二號令所提內容乃作為本會停徵會費依據，
      至無法耕作農地之認定，非本會權責。」等由，依據上開二函說明內容，足見
      系爭土地既經權責機關台北縣政府認定無「無法耕作」情形，又台灣省桃園農
      田水利會亦表示「農地無法耕作之認定」非其權責，則原告等引據台灣省桃園
      農田水利會六十年十一月十六日桃農水管字第七六八五號呈主張系爭土地「無
      法耕作」，即不可採，亦無前揭平均地權條例第二十六條之一第一項第四款之
      適用。
    3.本件補徵遺產稅額繳款書限繳日期為八十九年一月二十六日起迄八十九年三月
      二十五日止，按遺產及贈與稅法第五十九條規定「本法自公布日施行。」而中
      央法規標準法第十三條規定「法規明定自公布或發布日施行者，自公布或發布
      之日算至第三日起發生效力」則八十九年一月二十六日修正之遺產及贈與稅法
      第十七條第一項第六款規定自應自八十九年元月二十八日發生效力。查本件補
      徵稅額繳款書開徵、送達日期均在本生效日期之前，是本件應無前揭財政部八
      十九年十月三十日台財稅第○八九○四五七七八○號函釋之適用。按此期日為
      財政部基於以稅務最高行政主管機關本於職權所為對稅法適用上作成之解釋，
      以劃一適用認定及釐清爭議，解釋上並無違法之處，被告據此日期作為認定依
      據應無違誤。且原告等所引述中央法規標準法第十八條及最高行政法院六十二
      年判字第五○七號判例，主張本件在被告作成復查決定書（九十年一月十八日
      ）前，應有程序從新從優之適用乙節，查此為規範受理人民聲請許可案件之情
      況，本件情形並不同於此。且依改制前行政法院七十二年判字第一六五一號判
      例「中央法規標準法第十八條所稱『處理程序』，係指主管機關處理人民聲請
      許可案件之程序而言，並不包括行政救濟之程序在內。故主管機關受理人民聲
      請許可案件，其處理程序終結後，在行政救濟程序進行中法規有變更者，仍應
      適用實體從舊程序從新之原則處理。」是在行政救濟程序進行中所適用法規有
      變動者，仍應適用實體從舊程序從新之原則處理。
    4.查本件被告係依據行為時遺產及贈與稅法第十七條第一項第六款但書規定，追
      繳應納稅賦，並非屬違章裁處罰鍰案件，合先敘明。按「納稅義務人違反本法
      或稅法之規定，適用裁處時之法律。但裁處前之法律有利於納稅義務人者，適
      用最有利於納稅義務人之法律。」為稅捐稽徵法第四十八條之三所明定。財政
      部八十五年八月二日臺財稅第000000000號函釋中，指明上開稅捐稽
      徵法第四十八條之三修正公布生效時，仍在復查、訴願、再訴願及行政訴訟中
      ，尚未裁罰確定之案件均有該條之適用，已明示係適用於「未裁罰確定」之案
      件，此可從財政部八十五年十月九日臺財稅第八五一九一九四六五號函釋「八
      十五年七月三十日總統令公布增訂稅捐稽徵法第四十八條之三『納稅義務人違
      反本法或稅法之規定，適用裁處時之法律。但裁處前之法律有利於納稅義務人
      者，適用最有利於納稅義務人之法律。』，揆其立法意旨，應僅適用於違章裁
      處罰鍰之案件，至於課徵本稅部分，尚無該法條之適用。」得以證明。又改制
      前行政法院八十六年一月份庭長評事聯席會議紀錄，亦決議認為增訂稅捐稽徵
      法第四十八條之三「從新從輕」之規定，應僅適用於罰鍰金額或其他行政罰之
      重新核定，而不適用於重新核課遺產稅及贈與稅，此觀該條明定「納稅義務人
      違反本法或稅法之規定」（租稅負擔之核定，無此問題），作為適用該條之前
      提要件，以及立法理由敘明「‧‧‧行政法上的『實體從舊』原則，其目的是
      要確定法律關係」，「所以納稅義務人對於租稅負擔，不能用『從新從輕』」
      原則」自能明瞭。八十六年四月份庭長評事聯席會議修正決議為「稅捐稽徵法
      第四十八條之三從新從輕原則僅適用於違反作為或不作為義務而裁處之行政罰
      ，如罰鍰金額或倍數修正之情形，尚不及於除此之外之事項。課徵本稅之法律
      規定或漏稅額之計算等，雖於行為後法律經修正，本稅及據以科處之行政罰所
      涉及之漏稅額計算，如免稅額、扣除額、稅率等，均適用行為時法律」，是本
      件明確無稅捐稽徵法第四十八條之三從新從輕原則之適用。
    5.按比例原則廣義而言，包括適當性原則、必要性原則及衡量性原則。就適當性
      原則而言，應先探究行為要合於目的性之達成，再以必要性原則加以衡判，最
      後則以衡量性原則為檢證之標準。查系爭農地原經被告依原告之申請准予免徵
      遺產稅，所適用法條為繼承發生時之遺產及贈與稅法第十七條第一項第六款，
      原核准免稅農地嗣後有未繼續經營農業生產者，該土地應追繳應納稅賦。換言
      之，繼承人繼承被繼承人所遺農地，本亦應如同繼承其他財產一樣均須繳納遺
      產稅，惟為考量達成農政之目的性及政策性意旨而賦予享有免稅優惠，相較繼
      承他種財產或土地而無法取得免稅待遇者已有不公，故此免稅實係一種獎勵性
      之優惠，受獎勵者自應嚴謹遵守管制規定。又農地免稅法條歷經數次修法，政
      策由嚴到寬，對於各該行為發生之事件，自應以合目的性解釋及實體從舊法理
      暨相同事件應為相同處理之原則，否則對於相同事件未提起救濟卻已繳納稅捐
      之納稅義務人將造成實質上不公，即違反相同事件應為相同處理之平等原則（
      詳大法官釋字第二二四號解釋理由書）。況所謂差別待遇，應衡諸社會一般持
      平理念，因社會上相同事件之納稅義務人對承受准予免稅之農地，應戒慎維持
      續行農業經營，始得以享受免稅之優惠，若對免稅農地未能持續保持為農業生
      產狀況者，亦仍得續享免稅之優惠，兩者如不加以區別，則其方屬實質之差別
      待遇，有違實質平等原則。另就比例原則而言，農地免稅政策在行為時之立法
      目的，原本在貫徹行為時農業政策，若優惠之條件已不存在，即無優惠之必要
      ，因此本件系爭補稅事實，與前述比例原則並不相違。蓋是否違反比例原則，
      對租稅案件而言，應以公益與私益兼顧衡量，不應只為私益考量，亦應以客觀
      解釋，不應僅由原告主觀觀點判斷是否有違比例原則，應兼顧公、私益價值作
      判斷。又繼承土地本應課徵遺產稅，未續耕作之該農地補徵應納稅款，只是取
      消租稅之獎勵（因已不合獎勵性目的），回復至遺產及贈與稅法之一般性規定
      而已。故既無處罰情事，亦無另加之損害，何來違反比例原則？是否違反比例
      原則，應屬價值判斷問題，並非必然違反，更何況本案無違比例原則。
    6.另就實質課稅原則而言，租稅法立法意旨為避免納稅義務人不當的利用法律上
      之形式或法律行為，蓄意製造外觀或形式上之法律關係或法律狀態，使之不具
      備課稅構成要件，以減輕或免除其應納之稅捐，因此租稅法之立義，即為實現
      衡量個人之租稅負擔能力及防止租稅規避，確保租稅公平正義及實現稅捐之徵
      收，故當發現法律形式名義或外觀與真實之事實狀態或經濟負擔有所不同，則
      租稅之核課應以事實存在之實質加以課稅。農地之免稅，本是一種為貫徹政策
      性及目的性之租稅優惠，當優惠條件不復存在，即應恢復為課稅狀態，其租稅
      之負擔，就形式上、外觀上與實際情況已臻一致，因此被告針對原告系爭部分
      未繼續經營農業土地，補徵原免徵之遺產稅，其僅為實現租稅正義而已，與實
      質課稅原則不相違背。
    7.原經免稅農地於列管期間經查獲部分宗地未耕作，以「整筆」土地面積為計算
      標準，即以整筆土地計入該未繼續經營部分以追繳應納賦稅：
      (1)按土地法第四十條規定，地籍整理以縣市分區○區○○段，段再分宗，依宗
        編號，此即為宗地，因此每一宗地即為「每筆土地」，此由平均地權條例第
        六條規定，照價收買、區段徵收均以宗為單位，可知土地係以「宗」為最小
        單位，至於遺產土地之核算亦以宗地（筆）為單位，舉凡核課、徵免均按「
        宗」為認定標準，其除有「宗地」係最小計算單位之外，同時亦為管理之行
        政手段所必須，因農地核准免稅，即是以宗為單位，以每宗為徵免之准駁，
        否則如何認定每宗土地中究竟有作農業使用之面積為何？經營農業所在位置
        為何？如何列管？因此基於同理性，在補徵未作農業使用之面積亦復如是，
        才能維持一貫性標準，而一貫性標準乃在於實際行政手段之簡約便民及為納
        稅義務人實質公平而考量。另依行為時農業發展條例第三十條有農地不可細
        分之規定，若每宗農地可經分為有耕作及無耕作兩種情況，即實質產生細分
        效果，因此本案之補稅，本應以每筆為單位，若未為此，則違反行為時之農
        業發展條例第三十條及遺產及贈與稅法第十七條第一項第六款之意旨。且有
        關原經免稅農地於列管期間經查獲部分宗地未耕作，依農業立法意旨在鼓勵
        繼蓄經營農作，是一筆土地有部份未耕作，依遺產及贈與稅法第十七條第一
        項第六款規定意旨，該筆土地即全部不得自遺產總額中扣除之見解，此有前
        行政法院八十九年判字第二九○二號及一八一○號兩判決在案。且遺產中農
        業用地之之減免原本係以每宗農地，就是否有農業經營作認定，是則在事後
        補稅之時亦應本於同一基準，否則對原有部分宗地未耕作而經否准全宗土地
        不予免稅之納稅義務人而言，將產生實質不公平，造成紛爭，同時亦違反租
        稅核課經濟性、便民性之目的。況類此重複性、大量性農地勘查案件，是否
        均能逐一論究至真正實際耕作面積來據以為徵免之計算？其效益上、作業上
        又怎能進行？
      (2)被告對農地列管，依前述係採「筆」為單位，即行為時農業發展條例所稱之
        「宗」，行為時農業發展條例第三十條規定，每宗耕地不得分割或移轉為共
        有。同條例施行細則第二十條第一項規定「本條例第三十條所稱每宗耕地不
        得分割，指已登記之每宗耕地，不得分割為二宗以上之地號。‧‧‧」可見
        行為時農業發展條例第三十一條所規定亦採相同見解。次查上開第三十一條
        規定，其目的在避免農地分割過細，妨害農業發展，為促進農業發展之重要
        方法，此有大法官釋字第三七五號所明釋。又另參照釋字第三五九號解釋，
        以財政部分別在七十九及八十年間所發布三則解釋函，按全部土地原免徵土
        地增值稅為準計算罰鍰，係為遏阻違法使用農地，以增進公共利益所必要，
        並無違憲。可知裁處罰鍰以全筆土地計算，尚且未違反比例原則，不構成違
        憲，更何況本件是屬本稅，並未及於罰鍰。退言之，如本件有比例原則之適
        用，將無助於行為時農業政策目的之達成，與農業政策所欲達成之利益顯失
        均衡，對於情況相同之類此其他未提起行政救濟案件，顯有差別待遇，甚而
        鼓勵投機取巧，反而真正違反行政行為之平等原則及比例原則。
    8.設於系爭土地上之違規物-檳榔攤，依複勘時現場照片所示係置於該土地圍牆
      門口移動式鐵柵欄內，該鐵柵欄自非外人可隨意開啟，且依勘查人員所述及照
      片所示該檳榔攤複勘時仍正營業中，原告訴稱不知有人在其土地設攤營業乙節
      ，並不可採。
    9.系爭土地原告於申報遺產稅申請適用農業用地免稅時，曾於八十四年十月十五
      日由被告機關人員會同新莊市公所及新莊地政事務所人員作首次現場勘查，當
      時土地地面確係作農業生產，有會勘照片附卷可稽，可見該土地本無無法種植
      情形，惟本次複勘卻查得未作農業使用原告等方主張該土地無法耕作，豈非前
      後矛盾。
    10.原告等所檢附台北縣政府所核發之農業用地作農業使用證明書日期是在八十九
      年十一月間，是在被告查獲系爭土地違規使用後才取得，無法採據。
　　理  由
一、按「左列各款，應自遺產總額中扣除，免徵遺產稅‧‧‧六遺產中之農業用地及
    其地上農作物，由繼承人或受遺贈人，繼續經營農業生產者，扣除其土地及地上
    農作物價值之全數。但該土地如繼續供農業使用不滿五年者，應追繳應納稅賦。
    」「左列各款，應自遺產總額中扣除，免徵遺產稅‧‧‧六遺產中作農業使用之
    農業用地及其地上農作物，由繼承人或受遺贈人承受者，扣除其土地及地上農作
    物價值之全數。承受人自承受之日起五年內，未將該土地繼續作農業使用且未在
    有關機關所令期限內恢復作農業使用，‧‧‧應追繳應納稅賦。」分別為行為時
    及八十九年元月二十六日修正之遺產及贈與稅法第十七條第一項第六款所規定。
    又「農業用地閒置不用‧‧‧但有左列情形之一者不在此限。‧‧‧四因灌溉、
    排水設施損壞不能耕作者。」「‧‧‧(一)農地閒置不用，又無平均地權條例第二
    十六條之一但書各款情形者，視為不繼續經營農業生產。‧‧‧」「繼承日或贈
    與日在八十九年元月二十六日遺產及贈與稅法暨農業發展條例修正公布生效前之
    農地免稅案件，經查未作農業使用而於修正生效日尚未發單追繳稅賦者，准依修
    正後之規定，對初次查獲未作農業使用者，先限期令當事人恢復作農業使用，於
    其逾限仍未恢復作農業使用時，始予追繳應納稅賦。」分別為平均地權條例第二
    十六條之一第一項第四款所明定，及財政部七十九年五月三十一日台財稅第七九
    ○○八二七六一號函、八十九年十月三十日台財稅第○八九○四五七七八○號函
    釋示在案。
二、原告等主張系爭新莊市○○段七七０地號土地為暫停灌溉區，無法耕作，並提出
    台灣省桃園農田水利會八十九年五月十七日桃農水管字第三二四八號函證明系爭
    土地經查為「暫停灌溉地」，及提出台灣省水利局於六十年十二月十日以水政字
    第四二三三二號令，內容略以：「桃園農田水利會以蘆洲、五股、泰山、三重、
    新莊等五鄉鎮低窪海水倒灌災害農田計二三五、二七四六公頃無法耕作，自六十
    年二期起停徵會費，提經五屆四次臨時會員代表會議通過一案，應予備查」等語
    ，以資證明系爭農地之不適種植情況，而主張依平均地權條例第二十六條之一第
    一項第四款及勘報災歉條例規定免予追繳遺產稅云云。惟經被告以八十九年七月
    十八日北區國稅法第八九○三五九一八號函詢農業主管機關台北縣政府有關「暫
    停灌溉地」是否屬無法經營農業生產情況？獲台北縣政府依八十九年八月二日八
    九北府農務字第二七三五一五號函復：「耕地之『田』地目並不侷限於種植水稻
    ，可依土地之性質（如水分、地質、地力）、季節、市場導向等選擇適宜作物種
    植，如屬『暫停灌溉地』，農民亦可選擇種植需水量少之作物。是以，農田目前
    僅有政策上水旱田利用調整計畫申請有案之休耕外，耕地應符合農業發展條例第
    三條第一項第十二款作農業使用。」被告復以八十九年七月十八日北區國稅法第
    八九○三五九一八號函詢台灣省桃園農田水利會有關民國六十年海水倒灌農田認
    定無法耕作農地情況？據台灣省桃園農田水利會以八十九年七月三十一日桃農水
    管字第五三四四號函復略以：「有關前台灣省水利局六十年十二月十日水政字第
    四二三三二號令所提內容乃作為本會停徵會費依據，至無法耕作農地之認定，非
    本會權責」等語，依據上開二函說明內容，足見系爭土地既經權責機關台北縣政
    府認定並無「無法耕作」情形，又台灣省桃園農田水利會亦表示「農地無法耕作
    之認定」非其權責，則原告等引據臺灣省水利局六十年十二月十日水政字第四二
    三三二號令及台灣省桃園農田水利會八十九年五月十七日桃農水管字第三二四八
    號等函文，主張系爭土地「無法耕作」，有前揭平均地權條例第二十六條之一第
    一項第四款之適用云云，即無可採。況系爭新莊市○○段七七０地號土地原告於
    申報遺產稅申請適用農業用地免稅時，曾於八十五年十二月十一日由被告機關人
    員會同新莊市公所及新莊地政事務所人員作首次現場勘查，當時土地地面確係種
    植芒果及作農舍使用，可見系爭土地本無無法種植情形，惟被告於八十八年十一
    月二十五日再次複勘時卻查得未作農業使用，原告等方主張該土地無法耕作，有
    系爭土地勘查及複勘報告表附原處分卷第一九四頁可稽，原告主張顯然前後矛盾
    ，委無足採。
三、原告等主張依中央法規標準法第十八條規定及行政法院（現改制為最高行政法院
    ）六十二年判字第五○七號判例，本件在被告作成復查決定書（九十年一月十八
    日）前「處理程序尚未終結」，應有程序從新從優之適用，亦即應適用八十九年
    一月二十六日修正公布之遺產及贈與稅法第十七條第一項第六款之規定，財政部
    八十九年十月三十日台財稅第○八九○四五七七八○號函釋以「發單日」為適用
    新舊法之基準日，尚非完全正確云云；惟查中央法規標準法第十八條係以「受理
    人民聲請許可案件」為規範對象（例如申請商標專利及建築執照之許可），本件
    係屬遺產稅之追繳及核課案件，並非人民申請許可案件，自無中央法規標準法第
    十八條之適用，法理至明，至行政法院（現改制為最高行政法院）六十二年判字
    第五○七判例係針對中央法規標準法第十八條所稱「處理程序」所做之解釋，本
    件既無中央法規標準法第十八條之適用，原告所引上開判例即無適用之餘地；次
    查本件補徵遺產稅額繳款書限繳日期為八十九年一月二十六日起迄八十九年三月
    二十五日止，而八十九年一月二十六日修正公布之遺產及贈與稅法第十七條第一
    項第六款規定依中央法規標準法第十三條規定應自八十九年一月二十八日發生效
    力，查本件補徵稅額繳款書開徵、送達日期均在八十九年一月二十八日之前，有
    遺產稅繳款書及掛號收件回執附原處分卷可稽（見原處分卷第二九四、二九五頁
    ），是本件依前揭財政部八十九年十月三十日台財稅第○八九○四五七七八○號
    函釋：「繼承日或贈與日在八十九年元月二十六日遺產及贈與稅法暨農業發展條
    例修正公布生效前之農地免稅案件，經查未作農業使用而於修正生效日尚未發單
    追繳稅賦者，准依修正後之規定，對初次查獲未作農業使用者，先限期令當事人
    恢復作農業使用，於其逾限仍未恢復作農業使用時，始予追繳應納稅賦」之意旨
    ，應無八十九年一月二十六日修正公布之遺產及贈與稅法第十七條第一項第六款
    規定之適用，按財政部前開函釋係以遺產及贈與稅法修正生效日尚未發單追繳稅
    賦者，作為適用修正後規定之基準時點，乃係基於稅務主管機關之立場本於職權
    對新舊稅法適用所作成之解釋，以劃一法律之適用及釐清爭議，尚難謂其有何違
    法之處。原告等復主張本件有稅捐稽徵法第四十八條之三規定從新從輕原則之適
    用云云，惟按「納稅義務人違反本法或稅法之規定，適用裁處時之法律。但裁處
    前之法律有利於納稅義務人者，適用最有利於納稅義務人之法律。」為稅捐稽徵
    法第四十八條之三所明定，法條既曰裁處，自以違章科處罰鍰之處分為限，不包
    括本稅之課徵或追繳，財政部八十五年八月二日臺財稅第000000000號
    、八十五年十月九日臺財稅第八五一九一九四六五號函釋，及改制前行政法院八
    十六年四月份庭長評事聯席會議決議，亦均採相同之見解，查本件被告係依據行
    為時遺產及贈與稅法第十七條第一項第六款但書規定，追繳遺產稅，並非屬違章
    裁處罰鍰案件，甚為明確，是本件顯無稅捐稽徵法第四十八條之三從新從輕原則
    之適用，應無疑義。
四、原告等復主張：本件縱認應補徵遺產稅，被告僅得就未繼續作農業使用部分面積
    補徵遺產稅，而非整筆追繳，被告整筆追繳遺產稅有違比例原則及實質課稅原則
    云云，惟按行為時農業發展條例第三十條規定：「每宗耕地不得分割及移轉為共
    有」，又財政部七十八年八月三日台財稅第七八○二○八四八一號函曾釋示：「
    依農業發展條例第三十一條規定免徵遺產稅或贈與稅之案件，其所繼承或承受之
    農業用地，在其經營農業生產不滿五年期間內，雖部分面積未繼續經營農業生產
    ，仍應依同條但書之規定，就全部免稅土地追繳應納稅賦」等語，該函釋雖係針
    對行為時農業發展條例第三十一條所為之解釋，惟行為時遺產及贈與稅法第十七
    條第一項第六款亦有類似之規定，故該函釋之意旨本件亦得加以援用，蓋以農業
    用地分筆列管，旨在提供農業使用並保持其全筆完整性，始能達促進農業生產，
    加速農業發展之目的，農業用地由繼承人承受而繼續經營農業生產滿五年者，方
    足達成上述目的，而有勵之予以免徵稅賦之必要，苟繼受之後在未滿五年期間
    內，一度中斷繼續經營，或有部分未繼續經營農業生產，即不合勵之旨，不符
    合免稅要件，應追繳其全部之免納稅額，財政部上開函釋，符合法條規定之意旨
    ，足資適用。且依土地法及平均地權條例之相關規定，土地係以「宗」為最小單
    位，除為土地行政管理上所必須外，亦為土地稅捐核課及徵免之依據，稅捐機關
    於核課遺產稅時就農業用地是否作農業使用之認定一向係以整筆農地為認定標準
    ，則事後補稅之時亦應本於同一認定基準，否則對原有部分面積未耕作而經否准
    整筆土地不予免稅之納稅義務人而言，將產生不公平，況類此重複性、大量性農
    地勘查案件，是否均能逐一論究至真正實際耕作面積來據以為徵免之計算？於稽
    徵實務上恐仍有相當之困難；本件依實地勘查報告表所載，雜草（即未作農業使
    用之面積）雖僅佔整筆土地面積四分之一，惟依卷附八十八年十一月二十五日第
    二次複勘所照之照片顯示（原處分卷第一九一至一九三頁），系爭土地除蓋有一
    大棟建物外（經被告認定為農舍），只見稀疏之幾棵芒果樹，其餘部分長滿雜草
    ，入口之移動式鐵柵欄內則置有一醒目之檳榔攤，且依現場勘查人員所述該檳榔
    攤於複勘時仍正營業中，是系爭土地就客觀整體觀察，實難認係繼續作農業使用
    ，原告於本件審理中雖請求本院履勘現場，惟距被告上次複勘日期已有二年半，
    現場恐已完全改觀，核無履勘必要，參酌最高行政法院八十九年判字第二九○二
    號及一八一○號兩件判決均認為：「免稅本屬例外，不論全部或一部未繼續經營
    農業生產之情形，均不合獎勵免稅之旨，自應追繳原免稅額全部，原告指未區分
    全部或一部，有違法律保留原則云云，並不可採」等語，是原告主張：被告整筆
    追繳遺產稅，有違比例原則及實質課稅原則云云，洵屬無據。
五、原告等於起訴時檢附台北縣政府所核發之農業用地作農業使用證明書一紙，惟該
    証明書之核發日期是在八十九年十一月十五日，係被告查獲系爭土地違規使用後
    始取得，尚難採為對原告有利之証據。
六、綜上所述，被告認原告等繼承之系爭新莊市○○段七七０地號土地未繼續作農業
    使用，遂依行為時遺產及贈與稅法第十七條第一項第六款但書規定，減除該筆土
    地原免徵農地扣除額七七、０三一、０００元，重行核定遺產淨額為一三六、０
    一七、七二七元，補徵遺產稅額三四、八二四、三０五元，經核認事用法並無違
    誤，復查及訴願決定予以維持，亦無不合，原告徒執前詞，聲請撤銷，為無理由
    ，應予駁回。
據上論結，本件原告之訴為無理由，爰依行政訴訟法第九十八條第三項前段，判決如
主文。
中　　華　　民　　國　　九十一　　　年　　　六　　　　月　　  十三　　　日
                      臺 北 高 等 行 政 法 院   第 六 庭
                                         審 判 長 法  官  林樹埔
                                                  法  官　闕銘富
                                                  法  官　曹瑞卿
右為正本係照原本作成。
如不服本判決，應於送達後二十日內，向本院提出上訴狀並表明上訴理由，如於本判
決宣示後送達前提起上訴者，應於判決送達後二十日內補提上訴理由書（須按他造人
數附繕本）。
中　　華　　民　　國　　　九十一　　年　　　六　　　　月　　　十三　　　日
            　　　　　　　　　　　　　　          書記官  陳圓圓
